臺灣臺北地方法院民事判決
111年度訴字第3459號
原      告  中國信託商業銀行股份有限公司


法定代理人  利明献  
訴訟代理人  官小琪  
            徐子傑  
            林志淵  
被      告  林俊良  
            林俊志  
            林美霞  
            林芷羽  
上  一  人
法定代理人  林淑麗  
上列當事人間請求代位分割遺產事件，本院於民國111年10月17
日言詞辯論終結，判決如下：
    主      文
一、被繼承人蔡鶴所遺如附表一所示之遺產，應按附表二所示之
    應繼分比例分割為分別共有。
二、訴訟費用由兩造按附表三所示比例負擔。
    事實及理由
壹、程序部分：
一、按不變更訴訟標的，而補充或更正事實上或法律上之陳述者
    ，非為訴之變更或追加，民事訴訟法第256條定有明文。本
    件原告原起訴請求就被繼承人蔡鶴（下以姓名稱之）所遺之
    如附表一所示之遺產予以裁判分割；嗣於民國111年8月1日
    以民事聲請狀變更聲明為：就蔡鶴如附表一所遺留之遺產，
    准予按應繼分比例各五分之一分割為分別共有（見本院卷第
    63頁），核係不變更訴訟標的，而補充分割方法之法律上陳
    述，非屬訴之變更。
二、被告經合法通知，均未於最後言詞辯論期日到場，核無民事
    訴訟法第386條所列各款情形，爰依原告之聲請，由其一造
    辯論而為判決。
貳、實體部分：
一、原告主張：原告對債務人即被代位人林豐盛（下以姓名稱之
    ）執有新臺幣（下同）60,635元及利息、違約金之債權，並
    經取得本院98年度司促字第3331號支付命令確定在案。林豐
    盛與被告等人因繼承而取得蔡鶴所遺之如附表一所示遺產，
    成立公同共有關係，並已完成繼承登記。林豐盛本得請求分
    割上開遺產，用以清償其對原告所負之債務，卻怠於行使其
    分割遺產請求權，且其名下無其他財產可供清償債務，已陷
    於無資力，為保全及實現原告對林豐盛之前揭債權，爰依民
    法第242條、第1151條、第1164條規定，代位提起本件訴訟
    等語。並聲明：就蔡鶴如附表一所遺留之遺產，准予按應繼
    分比例各五分之一分割為分別共有。
二、被告均未於言詞辯論期日到場，亦未提出書狀作任何聲明或
    陳述。
三、本院判斷：
　㈠按繼承人有數人時，在分割遺產前，各繼承人對於遺產全部
    為公同共有；繼承人得隨時請求分割遺產，但法律另有規定
    或契約另有訂定者，不在此限，民法第1151條、第1164條定
    有明文。次按債務人怠於行使其權利時，債權人因保全債權
    ，得以自己之名義，行使其權利，但專屬於債務人本身者，
    不在此限，民法第242條亦有明定；此項代位權行使之範圍
    ，就同法第243條但書規定旨趣推之，並不以保存行為為限
    ，凡以權利之保存或實行為目的之一切審判上或審判外之行
    為，諸如假扣押、假處分、聲請強制執行、實行擔保權、催
    告、提起訴訟等，債權人皆得代位行使（最高法院69年台抗
    字第240號裁定意旨參照）。再民法第242條關於債權人之代
    位權之規定，原為債務人怠於行使其權利，致危害債權人之
    債權安全，有使債權人得以自己之名義行使債務人之權利，
    以資救濟之必要而設，故而債權人行使代位權即應以保全其
    債權之必要為限。其所保全者，除在特定債權或其他與債務
    人之資力無關之債權，不問債務人之資力如何，均得行使代
    位權外，如為不特定債權或金錢債權，應以債務人怠於行使
    其權利，致陷於無資力，始得認有保全之必要，否則，即無
    代位行使之餘地（最高法院88年度台上字第650號民事判決
    參照）。末按繼承人對遺產之公同共有權利係源於繼承原因
    關係，於遺產分割析算完畢前，繼承人對特定物之公同共有
    權利尚無法自一切權利義務公同共有之遺產中單獨抽離而為
    處分，故如債務人有怠於辦理遺產分割之情形，尚非不得由
    債權人代位提起分割遺產訴訟。
　㈡原告主張之上開事實，業據提出本院98年度司促字第3331號
    支付命令及確定證明書、如附表一所示土地、建物之登記第
    一類謄本、異動索引、家事事件公告查詢、繼承系統表、戶
    籍謄本、除戶戶籍謄本（附於北簡卷內）、如附表一所示遺
    產之現場照片等件為證（見本院卷第121頁），並有本院111
    年8月18日北院忠家111年科繼1041字第1119033779號函存卷
    （見本院卷第99頁），及本院依原告聲請向臺北市建成地政
    事務所調得之林豐盛與被告等人就如附表一所示遺產辦理繼
    承移轉登記案卷資料在卷可查（見本院卷第19-31頁），堪
    信原告之主張為真實。又依前揭登記案卷內所附財政部臺北
    國稅局遺產稅免稅證明書之遺產總額明細表（見本院卷第27
    頁），蔡鶴所遺之遺產，除附表一所示之不動產外，並無其
    他；復未見該遺產有何依法律規定或依契約約定不得分割之
    情形。林豐盛為蔡鶴之繼承人之一，迄未清償上開債務，且
    已陷於無資力等情，業經認定如前，林豐盛本得依法行使遺
    產分割請求權，以消滅上開遺產之公同共有關係，使債權人
    得以執行受償，但自蔡鶴於110年3月11日死亡至今年餘，仍
    未能與其他繼承人協議分割，或請求法院裁判分割，是原告
    主張林豐盛怠於行使分割遺產之權利，堪可採信。則原告為
    保全債權，依民法第242條規定，代位林豐盛請求分割蔡鶴
    所遺之如附表一所示遺產，以供執行滿足其債權，洵屬有據
    。
　㈢按公同共有物分割之方法，除法律另有規定外，準用關於共
    有物分割之規定，民法第830條第2項定有明文。而在公同共
    有遺產分割自由之原則下，民法第1164條規定，繼承人得隨
    時請求分割遺產，該條所稱之「得隨時請求分割」，依同法
    第829條及第830條第1項規定觀之，自應解為包含請求終止
    公同共有關係在內，俾繼承人之公同共有關係歸於消滅而成
    為分別共有，始不致與同法第829條所定之旨趣相左，庶不
    失繼承人得隨時請求分割遺產之立法本旨（最高法院93年度
    台上字第2609號判決意旨供參），故將遺產之公同共有關係
    終止改為分別共有關係，性質上亦屬於分割遺產方法之一。
    本件蔡鶴所遺之如附表一所示遺產，現已由林豐盛及被告等
    人完成繼承移轉登記為公同共有，原告僅請求將上開遺產按
    林豐盛及被告等人之應繼分比例（即各5分之1）分割為分別
    共有，以終止公同共有關係，本院斟酌原告主張之分割方法
    ，並不損及各繼承人之利益，各被告對於所分得之應有部分
    仍得單獨自由處分，認原告請求之分割方法，應屬適當，爰
    予准許之。
四、綜上所述，原告依民法第242條、第1164條規定，代位林豐
    盛起訴請求將蔡鶴所遺之如附表一所示遺產，按如附表二所
    示之應繼分比例分割為分別共有，為有理由，應予准許。
五、訴訟費用負擔及依據：
　　按因共有物分割、經界或其他性質上類似之事件涉訟，由敗
    訴當事人負擔訴訟費用顯失公平者，法院得酌量情形，命勝
    訴之當事人負擔其一部，民事訴訟法第80條之1定有明文。
    原告代位林豐盛提起分割遺產之訴雖有理由，惟原告實係以
    保全債權為目的而行使林豐盛之遺產分割請求權，其與被告
    均因此互蒙其利，故關於訴訟費用之負擔，應由兩造共同負
    擔，始符公平，爰依民事訴訟法第80條之1、第85條第1項但
    書規定，命由兩造按附表三所示比例分擔之。
中　　華　　民　　國　　111 　年　　11　　月　　 7　　日
                  民事第一庭  法　官　李桂英
以上正本係照原本作成
如對本判決上訴，須於判決送達後20日內向本院提出上訴狀。如
委任律師提起上訴者，應一併繳納上訴審裁判費。
中　　華　　民　　國　　111 　年　　11　　月　　 7　　日
                              書記官　劉士筠
　　　　　　　　　　　　　　　　
附表一：
編號 縣  市 鄉鎮市區 段 小段 地號 地目 面積（平方公尺） 權利範圍 1 臺北市 萬華區 青年 二小段 62-0000 無 65.00 1/1（公同共有） 2 臺北市 萬華區 青年 二小段 62-0001 無 7.00 1/1（公同共有） 

編號 縣  市 鄉鎮市區 建號 坐落基地 門牌號碼 面積（平方公尺）  權利範圍       主建物 附屬建物  1 臺北市 萬華區 青年段二小段第0000-000建號 臺北市○○區○○段○○段○00號地號 萬大路423巷20弄24號 43.76（1樓） （空白） 1/1（公同共有）       33.42（2樓） （空白）  

附表二：
編號 繼承人姓名  應繼分比例    備註   1 林豐盛    1/5 被代位人 2 林俊良    1/5  3 林芷羽    1/5  4 林俊志    1/5  5 林美霞    1/5  

附表三：
編號 訴訟費用負擔人 訴訟費用負擔比例    備註   1   原告    1/5 代位繼承人林豐盛 2 被告林俊良    1/5  3 被告林芷羽    1/5  4 被告林俊志    1/5  5 被告林美霞    1/5